【裁判字號】    97,家訴,41
【裁判日期】    971015
【裁判案由】    回復繼承權
【裁判全文】
臺灣臺中地方法院民事判決              97年度家訴字第41號
原      告  謝尊宇
被      告  丙○○○
            丁○○
            甲○○
兼  上二人  乙○○
訴訟代理人
上列當事人間請求回復繼承權事件，本院於民國97年10月1日言
詞辯論終結，判決如下：
    主      文
原告之訴駁回。
訴訟費用由原告負擔。
    事實及理由
一、原告主張：被告丙○○○係訴外人庚○○之妻，原告（原名
    戊○○，民國89年6月27日改名為謝志新，91年7月19日再改
    為現名謝尊宇）及被告乙○○、丁○○、甲○○均係訴外人
    庚○○之子女。訴外人庚○○於87年2月17日去世，原告為
    第一順位法定繼承人之一，惟原告當時對外負債，週轉困難
    ，被告以原告若有金錢糾紛將妨礙遺產繼承辦理為由，要求
    原告拋棄繼承，並允諾為原告保留原告本有之應繼分遺產，
    原告因此在不清楚拋棄繼承是何意之情形下，於拋棄繼承陳
    報狀上簽名，向鈞院聲明拋棄原告對被繼承人庚○○遺產之
    繼承權，並經鈞院准予備查在案，詎被告嗣後卻否認有上開
    為原告保留應繼分之事。另於96年7月，原告始發現被告於
    被繼承人庚○○去世後，在未告知原告之情況下，私自提領
    被繼承人庚○○遺留在金融機構之現金，並出售被繼承人庚○○於豐興證券及京華證券之股票，先後獲利新臺幣（下同
    ）928,187元及3,615,044元，顯係隱匿被繼承人庚○○之遺
    產。是以原告是因受詐欺始為拋棄繼承行為，爰依民法第
    1146 條之規定，請求回復繼承權等語。並聲明：請求給付
    因繼承而可取得之遺產。
二、被告方面：
（一）被告乙○○、丁○○、甲○○則以：原告係自願拋棄繼承
      ，且原告待過建設公司，應該知道拋棄繼承之意，當時被
      告並未對原告為任何保留應繼分之承諾；對於自87年2 月
      19日至同年3月7日，出售被繼承人庚○○股票獲利3,615,
      044元不爭執，惟係因需要現金辦理被繼承人庚○○之喪
      葬事宜，且因當時有課徵遺產稅，需用現金繳納遺產稅，
      否認原告所指隱匿被繼承人庚○○之遺產等語置辯。被告
      丁○○另以：與原告於今年8月6日之對談時，不想再增加
      雙方之爭執，亦未說有保留原告之應繼分。並均聲明：原
      告之訴駁回。
（二）被告丙○○○則以：原告係自願拋棄繼承等語置辯。並聲
      明：原告之訴駁回。
三、得心證之理由
（一）兩造之被繼承人庚○○於87年2月17日去世，被告丙○○○係被繼承人庚○○之妻，原告及被告乙○○、丁○○、
      甲○○均係被繼承人庚○○之子女等情，除據原告提出戶
      籍謄本1件為證外，且有全戶戶籍資料查詢結果表5件在卷
      可稽；又原告於87年4月13日向本院遞狀聲明拋棄對被繼
      承人庚○○遺產之繼承權，並經本院准予備查在案，業經
      調取本院87年度繼字第254號拋棄繼承事件案卷核閱無誤
      ，堪信真實。原告主張其在不清楚拋棄繼承是何意之情形
      下聲明拋棄繼承等語，惟其既自承於拋棄繼承陳報狀上親
      自簽名，陳報狀上之打字（即緣繼承人之父，即被繼承人
      庚○○不幸於民國87年2月17日死亡，繼承人因無意承受
      任何遺產，爰依據非訟事件法第77條之1及民法第1174 條
      第2項等規定，具狀陳報拋棄繼承，請准予備查）當時是
      有的（參本院97年4月16日言詞辯論筆錄），徵之原告為
      高職畢業，有其戶籍資料附卷可按，其對於拋棄對庚○○
      之繼承權之意思，當有足夠之理解，是以原告主張其不清
      楚拋棄繼承是何意等語，要屬無稽。
（二）按繼承權被侵害者，被害人或其法定代理人得請求回復之
      ，民法第1146條第1項定有明文。次按「拋棄繼承」係意
      思表示，如有被詐欺而為之，表意人自得依民法第92條規
      定撤銷之。原告主張被告以其若有金錢糾紛將妨礙遺產繼
      承辦理為由，要求其拋棄繼承，並允諾為其保留本有之應
      繼分遺產，始聲明拋棄繼承等語，惟為被告所否認，並以
      原告係自願拋棄繼承，從未對原告為任何保留其應繼分之
      承諾等語置辯。惟查，原告所舉之證人即原告四叔謝佰倉
      於本院97年9月1日言詞辯論期日到庭證稱：「（被告丙○○○有無跟你講，有保留原告的應繼分？）他們分家產時
      我不知道，我也不清楚他會這樣講」；「（是否知悉原告
      有拋棄繼承？）我不知道，一開始我都沒有參與這件事」
      ；「（是否從你哥哥己○○那邊得知這件事？）沒有，從
      我二哥過逝以後，大家都比較生疏，很少往來，原告生病
      我也不知道」；「（原告問：請問證人，我在停車場蓋章
      拋棄繼承時，你是否有參與？）我不知道，我沒有什麼印
      象」等語，自難為有利於原告之認定。原告復提出其與被
      告丁○○於97年8月6日對話之錄音光碟暨譯文，惟依其對
      談內容，被告丁○○僅是回答「反正就是沒錢」「聽聽就
      好」等語，亦難認定被告等人有承諾原告保留其應繼分之
      事實。此外原告就被告等人有承諾原告保留其應繼分之情
      ，並未舉證以實其說，自屬無據。
（三）原告復主張被告曾出售庚○○於豐興證券及京華證券之股
      票，先後獲利928,187元及3,615,044元，顯係隱匿被繼承
      人庚○○之遺產等語，被告對其於被繼承人庚○○於87年
      2 月17日死亡後，之87年2月19日至同年3月7日，出售被
      繼承人庚○○股票獲利3,615,044元之事實不爭執，惟辯
      稱係用於庚○○之喪葬事宜及繳納遺產稅等語。經本院函
      請財政部臺灣省中區國稅局臺中縣分局將被繼承人庚○○
      之遺產稅申報及核定相關資料送院參辦，被繼承人庚○○
      之遺產總額經核定為50,889,009元，應納遺產稅額為8,90
      6,326元，惟被繼承人庚○○存款現金僅4,670,971元，有
      財政部臺灣省中區國稅局臺中縣分局97年5月26日中區國
      稅中縣一字第0970024040號函暨所附遺產稅核定通知書附
      卷可按，顯見被告前揭辯詞，尚非無據，亦與常情相符，
      應可採認；原告主張被告有隱匿財產情事云云，即難採信
      。至於原告主張被告曾出售庚○○於豐興證券之股票928,
      187元，依其提出之豐興證券股份有限公司客戶交易明細
      表，該股票出售日期分別為87年2月9日及同年月10日，斯
      時庚○○尚生存，自無侵害繼承權之問題。此外原告就被
      告等人有隱匿財產之情，亦未舉證以實其說，洵無可採。
（四）綜上所述，本件原告就對於被繼承人庚○○拋棄繼承，既
      應有充分之認知而為拋棄繼承之意思表示，此外亦查無因
      遭被告有以承諾保留其應繼分及隱匿財產等事詐欺，而可
      得撤銷拋棄繼承之意思表示之情事，其拋棄繼承自屬合法
      有效，要無所謂繼承權受侵害之問題。從而，原告依民法
      第1146條第1項規定，請求回復繼承權，為無理由，應予
      駁回。
四、兩造所為之其他主張、陳述並所提證據，經審酌後，認均與
    本件之結論無礙，不再一一論述，附此敘明。
五、訴訟費用負擔之依據：民事訴訟法第78條。
中    華    民    國    97    年    10    月    15    日
                  家事法庭    法  官  陳宗賢
以上正本係照原本作成。
如對本判決上訴，須於判決送達後20日之不變期間內，向本院提
出上訴狀。
中    華    民    國    97    年    10    月    15    日
                              書記官  林素珍


司法院資訊處製作；財團法人民間司法改革基金會備份。
